臺灣高等法院臺中分院民事判決　　　　100年度重上字第146號
上 訴 人　　林淑惠
被上訴人　　李秀琴
上列當事人間請求再審之訴事件，上訴人對於中華民國100年7月
15日臺灣台中地方法院100年度再字第4號第一審判決提起上訴，
本院判決如下：
    主  文
上訴駁回。
第二審訴訟費用由上訴人負擔。
    理  由
壹、聲明部分：
一、上訴人方面：(一)原判決廢棄。(二)前開廢棄部分，臺灣臺中地
    方法院（下稱臺中地院）99年度司促字第 43885號支付命令
    ，其中已確定部分即命上訴人即債務人林淑惠應向被上訴人
    即債權人李秀琴清償新臺幣（下同） 2,800萬元及自該支付
    命令送達翌日起至清償日止，按年息百分之 6計算之利息，
    並賠償督促程序費用 500元部分，應予廢棄。(三)前廢棄部分
    ，駁回被上訴人之請求。
二、被上訴人方面：上訴駁回。
貳、陳述及理由部分：
一、上訴人方面：
(一)、臺中地院99年度司促字第 43885號支付命令（下稱系爭支付
    命令）係由被上訴人於民國99年11月 9日遞狀聲請，經臺中
    地院准予核發，系爭支付命令以上訴人為債務人部分，業已
    確定，然上訴人發現系爭支付命令有民事訴訟法第496條第1
    項之再審事由，爰提起本件再審之訴。再上訴人係於100年3
    月 9日向臺中地院聲請閱覽系爭支付命令之全部案卷後，才
    發現有前述再審事由，隨即於30日內提起本件再審之訴，並
    未逾民事訴訟法第 500條規定之再審不變期間，合先明。
(二)、系爭支付命令有下述再審事由：
  1.系爭支付命令之送達並不合法。蓋本件被上訴人聲請對上訴
    人核發支付命令，經原審以99年度司促字第 43885號受理在
    案，並於99年12月 7日對上訴人及訴外人萬寶祿生物科技股
    份有限公司(下稱萬寶祿公司)核發系爭支付命令在案，上訴
    人於99年12月10日收受，因僅訴外人萬寶祿公司於99年12月
    27日對系爭支付命令聲明異議，依法視為起訴，嗣於訴訟中
    被上訴人撤回對訴外人萬寶祿公司之起訴而訴訟終結，上訴
    人則未對系爭支付命令異議，嗣經原審核發支付命令確定證
    明書，載明系爭支付命令已於 100年1月4日確定。然上訴人
    雖設籍於宜蘭縣羅東鎮○○路 ○段157巷191號，惟上訴人早
    已將該處之土地、房屋出售予他人並搬遷，並未實際居住於
    該處。且上訴人因擔任萬寶祿生物科技股份有限公司 (下稱
    萬寶祿公司 )之董事長，因該公司於屏東縣興建廠房與營運
    ，上訴人為早已設定住所於屏東縣。經查，原審支付命令之
    送達地址係宜蘭縣羅東鎮○○路 ○段157巷191號，雖郵務人
    員無法送達而將送達文書交付予上訴人之父親，惟上訴人之
    父親並非與上訴人同居之人，亦非上訴人之受僱人，依法即
    無收受送達之權限，是以，原審支付命令之送達尚非適法。
    再查，原審向萬寶祿公司送達支付命令，並列上訴人為法定
    代理人，該部分之送達雖屬合法，然原審合法送達萬寶祿公
    司之效力並未及於上訴人個人，原審對上訴人之違法送達不
    因合法送達萬寶祿公司而因此適法。從而，原審所核發之支
    付命令確定證明即因違法送達而失所附麗，應予廢棄，方為
    妥適。
  2.系爭支付命令之核發過程，適用法律顯有錯誤（民事訴訟法
    第 496條第1項第1款）：系爭支付命令就被上訴人之債權利
    息係以票據債權之法定利率計算，故推論其係認定被上訴人
    之債權應為其提出之 4張支票所載之票據債權，而非借款債
    權，惟依所附支票影本觀之，萬寶祿公司為發票人，上訴人
    並非共同發票人，自無連帶或共同給付之責任，顯然適用法
    規顯有錯誤。縱認上訴人為共同發票人，依法應與萬寶祿公
    司負連帶給付之責，自屬必須合一確定，則萬寶祿公司對系
    爭支付命令異議時，其效力及於上訴人，系爭支付命令自屬
    無法確定，原裁定法院核發確定證明，亦屬適用法規錯誤。
  3.系爭支付命令有判決理由與主文顯有互相矛盾之違誤（民事
    訴訟法第 496條第1項第2款）：系爭支付命令既認定被上訴
    人主張者為票據債權，惟其聲請書及所附資料所主張者為借
    款債權，且其事後補提出之資料即原證五協議，其記載均為
    訴外人劉明發因投資萬寶祿公司而與上訴人個人所為協議，
    協議內容均為投資方面協議，與系爭支付命令所指涉之票據
    債權無涉。而系爭支付命令第二項載明「債權人請求之原因
    事實，詳如附件聲請書所載」，然相關資料卻與其裁定意旨
    相矛盾，足證系爭支付命令實際所核准內容 (票據債權) 與
    被上訴人所主張原因事實（借款債權）不符，當屬判決與主
    文理由矛盾。
  4.末按，縱認被上訴人主張者係借款債權，非票據債權，然亦
    有前述再審事由存在：借款債權之法定利率為年息百分之 5
    ，系爭支付命令所核准之利息超出借款債權之法定利率，已
    屬違法。而依被上訴人事後補提出之資料即原證五協議書，
    其陳述雖為借款，惟所陳述情節與所提供資料無法符合。此
    觀其補正書狀首頁二、２記載「確認林淑惠為債務，提供協
    議書影本壹份」，其書狀附件之原因及事實之陳述，係主張
    雙方於96年 9月13日簽立2700萬元之借據，然所提供者為訴
    外人劉明發與林淑惠間因劉明發投資萬寶祿公司所簽署之協
    議書，與其所述之借款關係顯然不符，被上訴人復主張當時
    上訴人也有開立4張支票，每張700萬元整，然其所提出者為
    萬寶祿公司之票據，且已罹於票據時效，並非上訴人開立之
    票據，實無法認定其主張「共同」或「連帶」之依據為何。
    由上可知，被上訴人所主張之借款債權、支票影本、其所提
    出之陳述與做為證據之協議書內容間存有嚴重之矛盾，無法
    釋明或說明其關於借貸之主張，依系爭支付命令裁定之卷內
    資料，即可認被上訴人之主張無理由，依民事訴訟法第 513
    條第 1項規定不應准予核發，是此部分亦有適用法規顯有錯
    誤情事。再者縱認係借款債權，依被上訴人之主張，其未區
    分上訴人與萬寶祿公司間之債務關係，且主張共同負責，則
    屬共同債務有合一確定必要，則萬寶祿公司對系爭支付命令
    異議時，其效力及於上訴人，則萬寶祿公司聲明異議時，視
    同聲請人即被上訴人於聲請時已經起訴，應命補正裁判費用
    並依轉換非訟與訴訟程序之規定，依訴訟程序處理，系爭支
    付命令自屬無法確定，原裁定法院核發確定證明，亦屬適用
    法規錯誤等語。
二、被上訴人方面：
(一)、原審對於上訴人之送達，係同時以訴外人萬寶祿公司及上訴
    人分別送達，萬寶祿公司於收受支付命令後，即於20日內聲
    明異議，上訴人為萬寶祿公司之法定代理人，焉有不知系爭
    支付命令送達之情事？再者，系爭支付命令之送達證書其上
    載明「債務人萬寶祿生物科技股份有限公司兼法定代理人林
    淑惠」之文義，上訴人豈有推諉不知之理？是以，上訴人當
    時之所以未對其個人聲明異議，實因當時上訴人漏未聲明不
    服致支付命令確定所致，絕非系爭支付命令送達不合法。
(二)、經查，上訴人之上訴意旨略以：被上訴人之請求無理由，法
    院得以駁回之；又上訴人所提出之支票 4紙，關於其利息不
    應以百分之六計算，而應以百分之 5計算之；上訴人非與萬
    寶祿公司為共同發票人，原審未察，據以核發支付命令；萬
    寶祿公司之異議行為效力及於上訴人，又原審裁定之主文與
    理由矛盾云云，作為再審之理由。然查，支付命令之聲請，
    法院僅需為形式審查，債務人如對法院核發之支付命令有所
    爭執，自可於法定期間內不附任何理由提出異議以為救濟。
    至於債權人於聲請核發支付命令時，是否有檢附債權憑證、
    債權憑證是否屬實，均不在法院職權調查之範圍內，故上訴
    人指摘被上訴人提出之支票 4紙、協議書等資料，與應否准
    許核發支付命令無關。上訴人於合法收受支付命令後未於法
    定期間內聲明異議，支付命令因此確定，上訴人提起本件再
    審，自與民事訴訟法第496條第1項第1款之規定顯有未合。
(三)、被上訴人所取得之執行名義為系爭之支付命令，雖與確定判
    決有同一之效力，但究非確定之判決，本無庸經言詞辯論，
    並無判決理由，更遑論有判決主文與理由矛盾之情，自與民
    事訴訟法第 496條第1項第2款之規定未相符合。被上訴人在
    原督促程序聲請核發系爭支付命令，就其所主張之事實無庸
    舉證，原法院無須經言詞辯論而僅為形式審查，是上訴人主
    張系爭支付命令之主文與理由矛盾云云，自屬無據。
三、按「除本章別有規定外，前編第一章、第二章之規定，於第
    二審程序準用之」、「原告之訴，依其所訴之事實，在法律
    上顯無理由者，法院得不經言詞辯論，逕以判決駁回之」，
    民事訴訟法第463條、第249條第 2項分別定有明文。再按「
    民事訴訟法第249條第2項不經言詞辯論逕以判決駁回之規定
    ，於第二審程序準用之，此觀同法第 463條及司法院院解字
    第3264號之(四)解釋文自明。本件原審認上訴人之上訴，顯無
    理由，不經言詞辯論，逕以判決駁回，自無違法可言」（最
    高法院89年度台上字第526號判決意旨參照）。
四、經查：
一、按「再審之訴，應於30日之不變期間內提起。前項期間，自
    判決確定時起算，判決於送達前確定者，自送達時起算，其
    再審之理由發生或知悉在後者，均自知悉時起算。但自判決
    確定後已逾五年者，不得提起」，民事訴訟法第500條第1、
    2 項分別定有明文。又判決於上訴期間屆滿時確定，不得上
    訴之判決，於宣示時確定；不宣示者，於公告時確定，民事
    訴訟法第500條第1項、第2項，第398條第1項前段、第2項分
    別定有明文。又按提起再審之訴，應表明再審理由，及關於
    再審理由並遵守不變期間之證據，民事訴訟法第501條第1項
    第 4款亦有明文，其未表明者無庸命其補正（最高法院60年
    台抗字第538號判例意旨參照）。
二、經查，被上訴人於99年11月 9日以上訴人及訴外人萬寶祿生
    物科技股份有限公司積欠其債務 2,800萬元為由，向臺中地
    院聲請核發支付命令，經臺中地院於99年12月 7日核發支付
    命令，該支付命令已於99年12月10日合法送達上訴人（送達
    地址：臺中市○區○○路108號6樓之2），並於100年2月1日
    確定一節，業經本院調閱臺中地院99年度司促字第 43885號
    支付命令案卷為佐（送達證書、支付命令確定證明書影本見
    本院卷第62、65頁），上訴人遲至 100年4月6日，始提起本
    件再審之訴，縱加上在途期間 5日，本件再審之訴亦顯已逾
    30日之不變期間，自不合法。至於上訴人雖主張其係於 100
    年3月9日向臺中地院聲請閱卷後始知悉系爭支付命令有前述
    再審事由存在，隨即於知悉後30日內提起本件再審之訴，未
    逾30日之不變期間等語，惟未舉證以實其說，自難採信。另
    上訴人雖以其未經合法送達為由，另於100年3月11日向臺中
    地院聲請撤銷系爭支付命令確定證明書，惟經臺中地院司法
    事務官以其聲請並無理由，於100年3月16日以99年度司促字
    第 43885號裁定駁回上訴人之聲請（見本院卷第69頁），上
    訴人不服該裁定提起異議，經臺中地院法官於100年6月20日
    以99年度事聲字第46號裁定駁回上訴人之異議（見本院卷第
    77-79 頁），上訴人不服，提起抗告，經本院以系爭支付命
    令之送達並無不合法為由，於100年 9月27日以100年度抗字
    第 338號裁定駁回其抗告等情，有臺中地院99年度司促字第
    43885 號案卷影本、本院100年度抗字第338號裁定在本院卷
    為證（見本院卷第 80-83頁），亦不足以據為上訴人知悉本
    件再審事由在後之證據，是上訴人主張因系爭支付命令未合
    法送達，致其嗣後始知悉有再審事由之事實，難信為真。本
    件上訴人既未於系爭支付命令判決確定後30日內提起再審，
    復未能舉證證明其有知悉在後之事實，揆諸前開說明，自無
    庸命其補正，應認本件再審之訴不合法，逕予駁回。
三、原審以上訴人主張之再審理由不可採，本件再審之訴顯無理
    由，不經言詞辯論，駁回上訴人本件再審之訴，其理由雖有
    不同，結論則無二致，仍應認上訴為顯無理由。上訴意旨指
    摘原判決不當，求予廢棄，顯無理由，爰不經言詞辯論，逕
    行判決駁回之。
據上論結，本件上訴為無理由，依民事訴訟法第463條、第249條
第2項、第78條，判決如主文。
中    華    民    國   100    年    9     月    29    日
                民事第六庭    審判長法  官  袁再興
                                    法  官  盧江陽
                                    法  官  陳賢慧
以上正本係照原本作成。
如對本判決上訴，須於收受判決送達後20日內向本院提出上訴書
狀，其未表明上訴理由者，應於提出上訴後20日內向本院提出上
訴理由書（須按他造人數附具繕本）。
上訴時應提出委任律師為訴訟代理人之委任狀。具有民事訴訟法
第466條之1第1項但書或第2項之情形為訴訟代理人者，另應附具
律師及格證書及釋明委任人與受任人有該條項所定關係之釋明文
書影本。如委任律師提起上訴者，應一併繳納上訴審裁判費。
                                    書記官  吳麗琴
中    華    民    國   100    年    9     月    30    日
                                                      Ｓ